最高法院刑事判決　　　　　　九十六年度台上字第一七八三號
上　 訴　 人　台灣高等法院台中分院檢察署檢察官
上訴人即被告　甲○○
選 任辯護 人　張慶宗律師
　　　　　　　王文聖律師
上訴人即被告　乙○○
　　　　　　　　　　　7號（
選 任辯護 人　張居德律師
上訴人即被告　己○○
　　　　　　　　　　　號（
上　 訴　 人　丙○○
　　　　　　　丁○○
　　　　　　　　　　　弄12號
　　　　　　　庚○○
　　　　　　　　　　　之3（現另案在台灣台中監獄執行）
被　　　　告　戊○○（原名洪証益，民國九十六年二月八日更
　　　　　　　　　　　名）
　　　　　　　　　　　69年8月19日生）
上列上訴人等因被告等擄人勒贖等罪案件，不服台灣高等法院台
中分院中華民國九十五年十月三日第二審更審判決（九十四年度
上更(一)字第二四五號，起訴案號：台灣台中地方法院檢察署九十
一年度偵字第五四九、一四九三八、一七五七二、一八０七三、
一八八八０、二二三四一號、九十一年度偵緝字第二九九、六二
二號），提起上訴，本院判決如下：
    主  文
原判決撤銷，發回台灣高等法院台中分院。
    理  由
原判決認定上訴人即被告甲○○、乙○○、己○○、暨上訴人丙
○○、丁○○、庚○○有如原判決事實欄所示之犯行，因而就甲
○○、乙○○強盜而擄人勒贖部分，撤銷第一審之科刑判決，改
判仍論處甲○○、乙○○共同強盜而擄人勒贖罪刑（甲○○，累
犯，處有期徒刑十四年六月，褫奪公權七年；乙○○處有期徒刑
十一年，褫奪公權六年）；又就甲○○、乙○○、己○○、丙○
○、丁○○、庚○○連續擄人勒贖部分，撤銷第一審之科刑判決
，改判仍論處甲○○、乙○○、己○○、丙○○、丁○○、庚○
○共同連續意圖勒贖而擄人罪刑（甲○○累犯，處有期徒刑十年
，褫奪公權四年；乙○○處有期徒刑九年，褫奪公權四年；己○
○、丙○○均累犯，各處有期徒刑八年，褫奪公權四年；丁○○
、庚○○各處有期徒刑七年十月，褫奪公權四年）；並就被告己
○○被訴加重強盜及剝奪他人行動自由部分（即被訴強盜被害人
鄒騰揚部分）暨洪証益（原審判決後改名為戊○○）部分，經審
理結果，認己○○、洪証益被訴之犯罪均屬不能證明，因而撤銷
第一審之科刑判決，改判諭知己○○此部分（即被訴強盜被害人
鄒騰揚部分）無罪及諭知洪証益無罪；固非無見。
惟查：（一）被告之自白，須非出於強暴、脅迫、利誘、詐欺、
疲勞訊問、違法羈押或其他不正之方法，且與事實相符者，始得
採為認定被告犯罪事實之證據。此項證據能力之限制，係以被告
之自白必須出於其自由意志之發動，用以確保自白之真實性，故
對被告施以前揭不正之方法者，不以負責訊問或製作該自白筆錄
之公務員為限，其他第三人亦包括在內，且不以當場施用此等不
正之方法為必要，縱係由第三人於訊問前為之，倘使被告精神上
、身體上受恐懼、壓迫之狀態延續至應訊時，致不能為任意性之
陳述者，該自白仍屬非任意性之自白，依法不得採為判斷事實之
根據。故審理事實之法院，遇有被告對於自白提出非任意性之辯
解時，應先於其他事實而為調查。又被告或共犯之自白不得作為
有罪判決之唯一證據，仍應調查其他必要證據，以察其是否與事
實相符。本件關於擄人勒贖（被害人張文昇）部分，原判決採取
丁○○於警詢之供述作為被告等犯罪之依據；然丁○○於偵查中
供稱其於民國九十年十二月三十日之警詢供述係遭刑求，並提出
九十年十二月三十一日就診之中山醫學大學附設醫院診斷證明書
為證，並稱其所以在內勤檢察官訊問時仍為與警詢供述相同之供
述，係因警察說如果不按照筆錄講不讓其交保等語；且依卷附該
診斷書內容，丁○○確受有左顏面擦傷、胸部及腹部鈍挫傷之傷
害（見偵字第五四九號卷第一二九頁），而所謂放射線檢查似指
Ｘ光檢查，又通常受檢查人若胸部肋骨有斷裂之情形，或有因嚴
重受創導致氣胸，或肋膜有嚴重出血時，或可能在放射線檢查之
結果上顯現，但如係一般表皮或肌肉之受傷及挫傷，該放射線檢
查是否亦會有特殊之發現？並非無疑。原判決以丁○○放射線檢
查無特殊發現，即否認診斷證明所記載「丁○○胸部、腹部鈍傷
」內容之真正，且又以醫囑欄內註明「身體檢查發現胸部及腹部
壓疼痛」，認係依據丁○○自己之口述而記載，並據認上開「丁
○○胸部、腹部鈍傷」之診斷不足採取，但並未於理由內說明其
取捨證據判斷之依據。又若丁○○供述為實在，是否其非任意性
之狀態延續至檢察官偵查中，而不能為自由之陳述？其陳述內容
是否與事實相符，即與上訴人之利益有重大關係，基於公平正義
之維護，自應針對丁○○之刑求辯解，踐行調查，以究明真相。
乃原判決以1.丁○○未即時向檢察官陳明並提出診斷書，2.其自
稱警詢之供述僅部分實在，3.其能於警詢供述中指出其餘共犯之
綽號，供述係出於任意性（見原判決正本第三一頁至第三二頁）
等為由而未加以調查，判決自有調查未盡及不備理由之違誤。（
二）有罪判決書所認定之事實及理由之說明與所採之證據，必須
互相一致，方為合法；倘若事實之認定，或與理由之說明，前後
齟齬不一，自屬判決理由矛盾之當然違背法令。原判決理由說明
：「甲○○等於九十年五月十八日在台中市○○○路○街』擄獲
陳登耀，因第一審判決誤認甲○○等擄人地點係在同市○○○路
○段』」等語，而對第一審判決予以指摘（見原判決正本第五九
頁），惟原判決事實亦認定：「甲○○意圖勒贖而擄人之犯意，
先於九十年五月十五日上午某時，夥同另二名具有犯意聯絡之年
籍姓名均不詳成年男子，至『台中市○○路○段』陳登耀之公司
附近，趁陳登耀停車甫下車之際，趨前取走陳登耀之車鑰匙，強
押陳登耀至甲○○等人所駕駛車牌號碼不詳之自用小客車內」等
情（見原判決正本第四頁前段），自有理由矛盾之違誤。又原判
決事實(四)記載：九十一年七月三十日下午二時五十分（原判決誤
寫為下午十四時五十分）許，楊健鑫、甲○○、乙○○三人再次
駕駛九Ｇ－一三一五號休旅車至三信商業銀行成功分行，由楊健
鑫持賴文忠存摺進入提款，甲○○、乙○○則駕車在附近等候，
待楊健鑫進入成功分行提款之時，即為警發覺予以逮捕，旋由警
於同日十三時左右，在停放於台中市○○路與天祥街口之上開休
旅車內逮捕甲○○與乙○○等情（見原判決正本第十二頁）；則
何以甲○○、乙○○當日下午一時許即遭逮捕，同日下午二時五
十分許，仍與楊健鑫共同駕車前往銀行提款？原判決事實之認定
似前後矛盾，判決自有違誤。（三）科刑之判決書，須將認定之
犯罪事實詳記於事實欄，然後於理由內逐一說明其憑以認定之證
據，以使事實與理由兩相一致，方為合法；倘事實欄已有敘及，
而理由內未加說明，是為理由不備，理由欄已有說明，而事實欄
無此記載，則理由失其依據，均足構成撤銷之原因。又按強盜而
擄人勒贖罪，有妨害自由與財產犯罪之罪質，行為人倘欠缺不法
所有意圖，除另該當他罪外，即與該強盜而擄人勒贖罪名有間。
原判決事實認定甲○○因投資新技公司，認鄒騰揚應負責償債（
見原判決正本第八頁），理由欄亦說明：「綜合上開證據，固可
認定甲○○與鄒騰揚就新技公司之經營方面，參與之程度均非常
深入，渠等在公司資金之運用上，更顯錯綜複雜」等語（見原判
決正本第四九至第五十頁）；惟事實欄又認定甲○○與乙○○等
有共同強盜而擄人勒贖之意圖之犯意，其事實之認定已前後齟齬
；且依卷內資料，證人陳振輝於原法院前審一再指出鄒騰揚有向
甲○○借錢幾百萬元（見上訴卷(二)第三六頁），並指出有關甲○
○所支付之二百七十五萬元購地款，鄒騰揚應負擔四分之一等語
（見上訴字卷(三)第二三三頁），原判決逕以該部分係公司營運與
股東個人無關，作為不能為甲○○有利判斷之依據。然此與上訴
人是否有勒贖之意圖至有關係，原判決未進一步調查釐清，仍有
判決理由矛盾、調查證據未盡之違法。又依原判決事實認定，甲
○○與楊健鑫、林文濱（通緝中）、綽號「文仔」等人於強盜被
害人鄒騰揚身上手提包二個（內有如原判決附件所示之物品）、
手錶一只、戒指二枚等情，原判決並據以認定甲○○、乙○○等
犯強盜而擄人勒贖犯行，惟原判決對於認定上開手提包係甲○○
與楊健鑫、林文濱、綽號「文仔」者所強盜之事實，並未在理由
內說明其認定之依據及判斷之理由，且就未在場參與實施強取手
提包之乙○○，究有何積極事證，足以認定乙○○就該強盜部分
有犯意聯絡及行為之分擔，原審亦未予詳查究明，並敘明其認定
之理由，均有調查未盡，併兼有理由不備之違誤。（四）原判決
事實認定：「甲○○與乙○○、楊健鑫、綽號『阿文』之不詳姓
名成年男子，並共同基於行使偽造私文書之概括犯意，推由楊健
鑫負責持上開強盜取得原放在鄒騰揚手提包內之戶名為賴文忠，
三信商業銀行成功分行，帳號為0000000000號之活期
儲蓄存款帳戶存摺、賴文忠印章；及戶名為倪小娟，帳號為00
00000000000號之合作金庫銀行西台中分行之綜合存
款存摺及倪小娟印章一枚，先於九十一年七月二十五日上午十時
左右，由楊健鑫持上開戶名為倪小娟之存摺一本及倪小娟印章一
枚，至合作金庫銀行西台中分行內，盜蓋倪小娟印章於取款條上
，偽造倪小娟取款條之私文書一張，持以行使交予該銀行不知情
之行員，使該銀行行員陷於錯誤，交付三十萬元予楊健鑫，足以
生損害於鄒騰揚、倪小娟及合作金庫銀行西台中分行。旋於同日
十一時左右及翌日即九十一年七月二十六日上午九時三十分左右
，均再由楊健鑫持上開戶名為賴文忠之存摺一本及賴文忠印章一
枚，至台中市○○路五八０號三信商業銀行成功分行內，連續盜
蓋賴文忠之印章於取款條上，先後偽造賴文忠取款條之私文書各
一張，均持以行使交予該銀行不知情之行員，使各該銀行行員均
陷於錯誤，分別交付六十萬元及二十萬元予楊健鑫，均足以生損
害於鄒騰揚、賴文忠及三信商業銀行成功分行，上開所得款項均
交給綽號『阿文』者。嗣於同年月三十日上午十時左右，乙○○
駕駛由不知情之洪証益於同年月二十九日上午十一時五分左右，
承租之車牌號碼九Ｇ－一三一五號之休旅車搭載甲○○與楊健鑫
，前往三信商業銀行成功分行，推由楊健鑫再次持賴文忠存摺至
該銀行欲領取帳戶入帳款項四十五萬元未果，因該銀行人員察覺
有異，請楊健鑫另行等候通知提款，而未得逞，嗣因倪小娟報警
指稱其夫鄒騰揚離家多日，所使用之三信商業銀行及合作金庫銀
行帳戶卻被陸續提領一百十萬元，乃由警方隨同倪小娟前往該銀
行查詢，並通知該銀行人員配合通知楊健鑫可至銀行提款。旋於
同日下午十四時五十分左右，楊健鑫與甲○○乃再次搭乘乙○○
所駕駛之九Ｇ－一三一五號休旅車至該銀行，並推由楊健鑫持賴
文忠帳戶之存摺進入三信商業銀行成功分行提款，甲○○則搭乘
乙○○駕駛之休旅車在該銀行附近即進化路與天祥街口之加油站
等候，待楊健鑫進入成功分行提款之時，即為警發覺予以逮捕」
等情（見原判決正本第十一頁至第十二頁）；惟甲○○、乙○○
與楊健鑫等於九十一年七月二十九日十一時五分許，由楊健鑫至
三信商業銀行欲提款四十五萬未獲，當時究竟有無偽造賴文忠名
義之提款單？此涉甲○○等人該次究竟有無共同偽造及各次如何
偽造並行使賴文忠名義之提款單犯行，原判決未詳加審認，判決
亦有違誤。且原判決理由就上開認定之事實，敘明係以賴文忠、
倪小娟之存摺提款紀錄為依據，惟上開證據似僅足以認定有提款
之事實，但關於是否偽造私文書，原審並未向上開行庫調取所偽
造之取款憑條，亦未於理由記載所憑之依據，同有理由不備之違
法。（五）按無罪之判決，依刑事訴訟法第三百零八條之規定，
亦應記載其理由，故對於被告被訴之事實及卷內不利之證據資料
，如何不足以證明被告犯罪，應詳述其理由，否則即有判決不載
理由之違背法令。又審理事實之法院，對於案內一切證據，應綜
合各方面情形為整體之觀察，並賦予客觀之評價，其就對立事證
所為之取捨，必須分別予以說明，不能僅論列其中一面，而置他
面於不顧，否則，即有判決理由不備之違誤。原判決諭知戊○○
無罪及己○○就強盜而擄人勒贖（被害人鄒騰揚部分，檢察官起
訴係犯加重強盜罪並牽連犯剝奪他人行動自由罪）無罪，理由說
明無非以：(1)甲○○在審理中證稱：「我向洪証益（戊○○）借
用上開休旅車時，並未表示作何用途」等語；乙○○審理時證稱
：「被害人鄒騰揚到達倉庫時，我並未見到洪証益」等語。共同
被告楊健鑫亦證稱：「我在工業區時，洪証益（戊○○）並沒有
在場」等語。(2)證人鄭裕松、楊浥辰、葉世明、倪小娟、賴文忠
、芮常寧、高阿娜、鄭香、朱昌輝等人於警詢及偵查時之證詞，
並無法證明洪証益（戊○○）、己○○二人確有參與上開加重強
盜及剝奪他人行動自由之犯行。並以證人葉信良於原審雖證稱：
「印象中，我回工廠時有看過洪証益（戊○○）」等語，但不能
證明係被害人鄒騰揚被拘禁期間所見。(3)乙○○、楊健鑫、甲○
○等人警詢、偵審中，均未陳稱己○○確有參與本件犯行。(4)證
人許永興證稱：「被告洪証益（戊○○）於九十一年七月二十九
日傍晚五點多至翌日上午六時，均在我經營之勝文網咖玩電腦遊
戲」等語。(5)被害人鄒騰揚在警詢時，指稱其被押到上開倉庫時
，洪証益下車開倉庫電動門。其被拘禁在上開倉庫時，己○○曾
強拉其起來，將其全身脫光，叫其躺在椅子上，並用藤條打其腳
底等語，於偵查時復指稱其被押到大里市之上開倉庫是洪証益帶
路的，己○○在倉庫時有參與動手打等語，係空口指述，並無其
他證據足資佐證等語（見原判決正本第六七頁至第六八頁），而
為有利戊○○及己○○之認定；惟依卷內資料，乙○○雖在審理
中證稱：「我在工業區時，被告洪証益並沒有在場」等語，惟乙
○○同時亦供稱：「（鄒騰揚所乘坐的車子何時到倉庫？）不知
道；當時來的時候是一輛轎車，裡面有二個人，一個叫阿正，另
一人沒有下車，當時沒有看到裡面被害人被綁情形」等語（見上
訴字卷(二)第十八頁），是乙○○對鄒騰揚抵達倉庫時伊是否在場
之情形，已供詞反覆，則如何憑以認定戊○○當時確未在場？至
於鄭裕松、楊浥辰、葉世明、倪小娟、賴文忠、鄭香、朱昌輝等
人所供與戊○○租車供甲○○等使用情節似無關聯，證人芮常寧
及高阿娜，則均與戊○○是否有陪同楊健鑫將鄒騰揚遷移至大里
市之倉庫及己○○有無在該倉庫內毆打鄒騰揚之情節，似亦無關
，原判決憑以推翻被害人鄒騰揚之指證，尚嫌速斷。另依卷內資
料，鄒騰揚在警詢及偵審中均一再指證戊○○本人有在中途上車
，參與帶領楊健鑫等人將鄒騰揚自拘禁之「緣僑汽車旅館」三０
三室，遷移至乙○○向不知情之葉信良所借用之台中縣大里市○
○街倉庫，己○○並在該處加以刑求等語（見偵字第一四九三八
號卷(一)第二九頁至第三０頁、偵緝字第六二二號卷第三九頁至第
四一頁、訴字卷(三)第三五頁至第三六頁），並提出因而受有傷害
之診斷書為憑；此與證人葉信良在警詢指證戊○○及於偵查中均
指認伊在出借倉庫中有看見戊○○（見偵字第一四九三八號卷(三)
第三六頁至第三七頁、訴字卷(二)第四二頁至第四四頁）；而同案
被告楊健鑫（當時冒名蔡政良應詢），在警詢之初亦供稱：至台
中縣霧峰鄉一處無人住之工廠，由洪証益（戊○○）帶我們去的
等語（見偵字第一四九三八號卷(一)第十八頁），則鄒騰揚上開指
訴是否全然虛偽？即非無疑。又依原判決事實之認定，九十一年
七月三十日，甲○○、乙○○與楊健鑫三人，於上午及下午多次
赴銀行，偽造文書欲提取鄒騰揚以他人名義之存款時，係駕駛由
戊○○向台中縣大里市○○路○段一四五號宜泰小客車租賃有限
公司（下稱宜泰租車公司）所承租之車牌號碼九Ｇ－一三一五號
之休旅車，供渠等三人前往；且依卷內資料，證人即宜泰租車公
司負責人高阿娜在警詢供稱：上開汽車係洪証益以新台幣六千元
於九十一年七月二十九日（星期一）上午十一時五分所租用，租
期至同年八月一日（星期四）上午十一時五分等語，並有租約影
本一件在卷可參（見偵字第一四九三八號卷(一)第三六頁、第五三
頁）；甲○○在偵查中亦供稱：「（九十一年七月三十日查獲當
天為何會與乙○○在一起？）他是我朋友，當天上午八時多以後
，我打電話給他請他到我家裡來載我，他約九時多到我家，他開
洪証益的車子來載我，車子是我在前一天，向洪証益借來的」等
語（見偵字第一四九三八號卷(二)第四二頁）；倘屬無訛，則戊○
○何以於七月二十九日租車，當日即借予甲○○，並交付予乙○
○使用？上開不利戊○○及己○○之證據何以不足採取？未據原
判決說明，即有判決理由不備之違誤。以上或為檢察官或上訴人
甲○○等上訴意旨所指摘，或為本院得依職權調查之事項，應認
原判決仍有撤銷發回更審之原因。原判決其他裁判上一罪部分及
上訴人甲○○不另為無罪諭知部分（見原判決正本第六三頁至第
六五頁），基於審判不可分之原則，應併予發回。又(1)依卷內錄
影帶翻拍之照片，共犯楊健鑫於九十一年七月二十六日前往銀行
領取賴文忠名義之存款之時間，似為下午一時四十八分（見偵字
第一四九三八號卷(一)第九八頁），原判決認定犯罪之時間是否有
誤？(2)共同被告丁○○於九十年十二月三十日為警拘提，其程序
是否合法？關係其警詢供述是否具證據能力。案經發回，宜併注
意及之。
據上論結，應依刑事訴訟法第三百九十七條、第四百零一條，判
決如主文。
中　　華　　民　　國　九十六　年　　四　　月　　四　　日
                      最高法院刑事第十一庭
                          審判長法官  林　永　茂
                                法官  洪　文　章
                                法官  蘇　振　堂
                                法官  蕭　仰　歸
                                法官  何　菁　莪
      本件正本證明與原本無異
                                      書  記  官
中　　華　　民　　國　九十六　年　　四　　月　　九　　日
                                                  Ａ
